【裁判字號】    99,聲更一,1
【裁判日期】    990701
【裁判案由】    選任特別代理人
【裁判全文】
臺灣士林地方法院民事裁定             99年度聲更一字第1號
聲  請  人  己○○
            乙○○
            庚○○
            戊○○
上列聲請人與相對人辛○○○間因選任特別代理人事件（98年度
聲字第1414號），經臺灣高等法院99年度抗字第65號發回，本院
裁定如下：
    主  文
聲請駁回。
聲請費用由聲請人負擔。
    理  由
一、按原告或被告無當事人能力，或原告或被告無訴訟能力，未
    由法定代理人合法代理者，法院應以裁定駁回之。但其情形
    可以補正者，審判長應定期間先命補正，民事訴訟法第249
    條第1 項第3 、4 款分別定有明文。次按非法人之團體，設
    有代表人或管理人者，有當事人能力，民事訴訟法第40條第
    3 項亦有明文。又按祭祀公業條例已於民國97年7 月1 日施
    行，祭祀公業未依該條例第21條、第22條規定向主管機關登
    記為祭祀公業法人者，仍不失為非法人團體，自有當事人能
    力，亦有最高法院97年度第2 次民事庭會議決議足憑。是祭
    祀公業於上開條例施行前即已成立，而未依法變更登記為法
    人，並設有代表人或管理人者，為非法人團體，若未設有代
    表人或管理人，其性質仍屬於某死亡者後裔公同共有祀產之
    總稱，其財產應為祭祀公業派下員公同共有，不屬民事訴訟
    法第40條第3 項之非法人團體，而無當事人能力。
二、聲請意旨略以：聲請人己○○之父李成萬、聲請人乙○○及
    庚○○之曾祖父李爭、聲請人戊○○之祖父李孝從，均列名
    於臺北市○○區○○段320 地號土地（下稱系爭土地）日據
    時期157 位登記名義之共有人中。嗣因陽明山管理局之行政
    疏忽，系爭土地於41年6 月21日遭以舛謬之派下明細表，錯
    誤登記於相對人祭祀公業辛○○○名下，聲請人曾於97年12
    月5 日向主管機關申請回復登記，臺北市士林地政事務所函
    覆應循司法途徑謀求解決。惟相對人之管理人李昆地、壬○
    ○、癸○、子○○、甲○○、丑○○、丙○○均已死亡，雖
    曾有案外人林萬得及李昇陽二人向臺北市士林區公所提出申
    報，亦經臺北市士林區公所依祭祀公業條例第10條第2 項規
    定駁回，聲請人亦無派下員名籍等資料，致無法對於該祀祭
    公業訴請塗銷所有權登記，爰依民事訴訟法第51條第1 項規
    定，聲請為祭祀公業辛○○○選任特別代理人等語。
三、經查：祭祀公業辛○○○係於祭祀公業條例施行前即已存在
    ，並曾於41年6 月21日向地政機關陳報派下明細表及管理人
    丁○○等7 人之名單（原審卷第32至47頁、第50頁）。復於
    祭祀公業條例施行後，又同時有案外人林萬得及李昇陽兩方
    ，向臺北市士林區公所提出申報，雖因其等未於期限內協調
    成立，又未依祭祀公業條例第10條第2 項規定向法院提起確
    認之訴，致遭臺北市士林區公所駁回申報，遂未依法變更登
    記為法人，此有臺北市政府民政局98年4 月20日北市民三字
    第09830772000 號函在卷可稽（見原審卷第110 頁）。且相
    對人於41年6 月21日陳報之管理人丁○○等7 人均已死亡，
    現未設有代表人或管理人，又為聲請人所自承，是依上揭說
    明，祭祀公業辛○○○不屬民事訴訟法第40條第3 項之非法
    人團體，而無當事人能力，聲請人自不得逕以祭祀公業辛○
    ○○為當事人，主張其無訴訟能力而聲請為其選任特別代理
    人。從而，聲請人主張其得依民事訴訟法第51條第1 項規定
    ，為選任特別代理人之聲請，即屬無據，應予駁回。
四、爰裁定如主文。
中    華    民    國    99    年    7     月    1     日
                  民事第一庭  法  官  陳梅欽
以上正本證明與原本無異。
如對本裁定抗告，應於裁定送達後10日內向本院提出抗告狀。
中    華    民    國    99    年    7     月    1     日
                              書記官  謝金宏

司法院資訊處製作；財團法人民間司法改革基金會備份。
